【裁判字號】    96,訴,1280
【裁判日期】    970715
【裁判案由】    違反野生動物保育法
【裁判全文】
臺灣屏東地方法院刑事判決              96年度訴字第1280號
公  訴  人  臺灣屏東地方法院檢察署檢察官
被      告  甲○○
選任辯護人  邱芬凌律師
被      告  乙○○
指定辯護人  本院公設辯護人  謝弘章
上列被告因違反野生動物保育法案等件，經檢察官提起公訴（95
年度偵字第6240號），本院判決如下：
    主  文
甲○○共同未具保育類野生動物族群量逾越環境容許量之條件，
獵捕保育類野生動物，處有期徒刑壹年肆月，減為有期徒刑捌月
。扣案之灰面鷲屍體陸隻，應予沒收。
乙○○共同未具保育類野生動物族群量逾越環境容許量之條件，
獵捕保育類野生動物，處有期徒刑陸月，減為有期徒刑參月，如
易科罰金，以新臺幣壹仟元折算壹日。扣案之灰面鷲屍體陸隻，
應予沒收。
甲○○、乙○○被訴非法持有槍枝部分，均無罪。
    事  實
一、甲○○與乙○○基於共同獵捕保育類野生動物灰面鵟鷹（下
    稱灰面鷲）之犯意，於民國95年10月16日晚間18時至20時50
    分之間，在屏東縣滿州鄉里德山區，利用過境之保育類野生
    動物灰面鵟鷹於夜間棲息在里德山區樹上之習性，由甲○○
    持具可發射鋼珠之構造不詳之工具（未扣案），射擊灰面鷲
    而非法獵捕，乙○○則於山區路口擔任把風示警工作，如有
    狀況，並以其行動電話（號碼為0000000000）及施放沖天炮
    之方式，通知甲○○（行動電話號碼為0000000000），事後
    甲○○並將其所獵得之灰面鵟鷹6 隻交由乙○○帶回。於同
    日晚間23時15分左右，警方於前往里德山區○○○○○里○○區○○路段發現騎機車之乙○○形跡可疑而將其欄下，並
    在其所騎車號ATV-533 機車上查獲已死亡的灰面鵟鷹6 隻（
    裝在紅色袋子內），及乙○○所有用以擔任把風所用之手電
    筒1 支、沖天砲3 支。嗣後再循乙○○通聯紀錄內容而發現
    甲○○涉案，經搜索其住處後，查扣鋼珠115 顆。
二、案經屏東縣警察局恒春分局報告及檢察官自動檢舉分案偵查
    起訴。
    理  由
甲、程序方面：
一、按傳聞法則之重要理論依據，在於傳聞證據未經當事人之反
    對詰問予以核實，乃予排斥，惟若當事人已放棄對原供述人
    之反對詰問權，於法院審判時表明同意該等傳聞證據可作為
    證據，基於證據資料愈豐富，愈有助於真實發現之理念，並
    貫徹刑事訴訟法修法加重當事人進行主義之精神，確認當事
    人對於證據能力有處分權之制度，傳聞證據經當事人同意作
    為證據，法院認為適當者，亦得為證據；另當事人於調查證
    據時，對於傳聞證據表示「沒有意見」、「對於證據調查無
    意見」，而未於言詞辯論終結前聲明異議，應視為已有將該
    等傳聞證據採為證據之同意，此刑事訴訟法第159 條之5定
    有明文。本件檢察官及被告、辯護人對於證人己○○、丙○○、丁○○、戊○○於警詢及檢察官偵訊時所為之證詞，經
    審判長提示並告以要旨後，均知該證據為審判外之言詞陳述
    及書面證據，原無證據能力，惟均未於言詞辯論終結前表示
    異議，本院審酌上開證據作成之過程並無不適當之情形，且
    對於被告二人涉案之事實具有相當之關聯性，依同法第159
    條之5 規定具有證據能力。
二、按被告以外之人於偵查中向檢察官所為陳述，除顯有不可信
    之情況者外，得為證據，刑事訴訟法第159 條之1 第2 項定
    有明文。本件共同被告乙○○於偵查中轉換為證人身分於檢
    察官偵查中所為之證述，未曾提及檢察官在偵查時有不法取
    供之情形，被告甲○○亦未釋明上開證人之供述有顯不可信
    之情況，依上說明，渠於偵查中之證言，自具有證據能力。
    又是否經被告對質、詰問係屬證據是否於審判期日經合法調
    查之問題，而非證據能力有無之問題（最高法院96年度台上
    字第4064號判決參照），而共同被告乙○○事後已經本院審
    理時到庭轉換為證人身分接受詰問，自已無妨害被告甲○○
    防禦權之虞，共同被告乙○○於偵查中未經被告甲○○之對
    質、詰問之瑕疵自已補正。
乙、實體方面：
壹、有罪部分：
一、訊據被告乙○○對於上開犯罪事實，坦承不諱；被告甲○○
    則否認有何上開犯罪事實所述之犯行，辯稱：案發當時我在
    丁○○家中泡茶，並沒有上山去獵殺灰面鷲，扣案之的鋼珠
    是在我家中的垃圾推中撿到的，並非用來獵殺灰面鷲用的等
    語，經查：
  (一)被告乙○○有與甲○○一起非法獵捕灰面鷲，且其角色為持
    手電筒及沖天砲在路口把風之事實，業據被告乙○○於檢察
    官偵訊及本院審理時結證稱明確，且經調閱乙○○持用之行
    動電話通聯紀錄（號碼為0000000000）結果，發現被告2 人
    在95年10月16日晚上17時36分至20時50分，聯繫頻繁，其中
    並有2 通電話是由被告甲○○主動以其所持有號碼為000000
    0000之行動電話發話給被告乙○○，此有乙○○之00000000
    00行動電話之通聯記錄查詢資料在卷可稽，衡情，倘若當日
    被告乙○○並無與甲○○共同獵捕灰面鷲，並由乙○○負責
    把風，則乙○○焉會與甲○○在案發當時互相以行動電話密
    切聯絡，況且乙○○於本院審理時已明確證稱：「因為我幫
    他（甲○○）把風，甲○○他去上山，叫我在那邊等，看有
    沒有警察來，如果有警察來的話，就打電話給他，跟他說有
    警察來了。」等語（見本院97年3 月11日審判筆錄第7 頁）
    ，核與上開通聯記錄完全相符。再者，乙○○被查獲當時亦
    被警察查扣到沖天砲3 支，此核與乙○○於本院審理時證稱
    ：「（放沖天炮的目的為何？）就是有警察來的時候就施用
    。」等語（見本院上開審判筆錄第8 頁），亦完全相符，故
    足見被告乙○○上開所述，應與事實相符，應屬可採。
  (二)又上述6 隻灰面鷲經送鑑定結果，的確係保育類野生動物灰
    面鷲，有警卷所附墾丁國家公園管理技士蔡乙榮於95年10月
    17日所出具之鑑定報告書可稽，且上述6 隻灰面鷲被警方查
    獲送至恒春分局偵查隊時，身體仍是軟的，且仍有血液從傷
    口滲出，血跡還沒有乾，羽毛上還有血跡，經研判結果，應
    該是剛死亡沒多久等情，亦據證人己○○於偵查中及本院審
    理時到庭具結證稱明確，此亦可證上述6 支之灰面鷲應係於
    乙○○被查獲前不久被獵殺無誤，此外，並有查獲乙○○時
    所拍攝之現場照片6 張以資佐證。
  (三)被告甲○○雖辯稱：案發當時我在丁○○家中泡茶，並沒有
    上山去獵殺灰面鷲等語，並經證人丙○○、丁○○、戊○○
    雖於偵查及審判中到庭證稱案發當日晚上七點左右甲○○有
    到丁○○家中泡茶等語，然證人丙○○、丁○○、戊○○於
    本院審理時，就被告甲○○是否有於泡茶聊天時接聽行動電
    話乙節，卻均證稱沒有印象或忘記等語，而依上開通聯記錄
    所示，可知被告2 人案發當時曾多次以行動電話聯繫，衡情
    ，倘若被告甲○○案發當時有在丁○○家中泡茶聊天，則被
    告甲○○多次以行動電話與乙○○聯繫之舉動，應為證人丙○○、丁○○、戊○○等人當場所見聞，然渠等卻於本院審
    理時，均證稱沒有印象或忘記等語，顯見證人丙○○、丁○○、戊○○所為之證詞，應與事實不符，應不足採信。
  (四)綜上，本件事證明確，被告乙○○、甲○○共同獵捕灰面鷲
    之犯行，應可認定。
二、按灰面鷲係政府依野生動物保育法公告之珍貴稀有保育類野
    生動物。次按保育類野生動物應予保育，不得騷擾、虐待、
    獵捕、宰殺或為其他利用，但族群量逾越環境容許量或基於
    學術研究或教育目的，經中央主管機關許可者，不在此限；
    前項第一款保育類野生動物之利用，應經地方主管機關許可
    ；其可利用之種類、地點、範圍及利用數量、期間與方式，
    由中央主管機關公告之，野生動物保育法第18條第1 項、第
    2 項定有明文，而灰面鷲經列為保育類野生動物之一種，且
    並未經公告其族群數量逾越環境容許量，此有行政行政院農
    委員會於79年8 月公告增訂保育類野生動物及其產製品名錄
    在卷可稽，因此，未經許可，自不得對灰面鷲加以宰殺。被
    告甲○○、乙○○未經中央主管機關許可之下，獵捕未逾環
    境容許量之珍貴稀有保育類野生動物灰面鷲，係違反野生動
    物保育法第18條第1 項第1 款之規定，是核渠等所為，均係
    犯野生動物保育法第41條第1 項第1 款之未具保育類野生動
    物族群量逾越環境容許量之條件，獵捕保育類野生動物罪。
    被告甲○○、乙○○就上開獵捕灰面鷲之犯行，有犯意聯絡
    及行為分擔，為共同正犯。爰審酌被告二人任意獵捕灰面鷲
    ，渠等行為足以危害自然生態環境，且有損國際形象，且所
    獵捕之數量高達6 隻，所造成之損害不小，並斟酌被告乙○○前無任何犯罪前科，素行良好，有台灣高等法院被告前案
    紀錄表；被告甲○○責前有違反野生動物保育法之前科，有
    該紀錄表在卷可稽，本次再犯相當類型之犯罪，顯具有更高
    之可責性，且犯罪後又否認犯行等一切情狀，分別量處如主
    文所示之刑。另被告2 人犯罪後，中華民國九十六年罪犯減
    刑條例業於96年6 月15日公布，並於96年7 月16日起施行，
    而被告2 人上開犯罪時點係在96年4 月24日之前，且所犯之
    罪核與該條例第2 條第1 項之規定相符，復無同條例第3 條
    限制減刑之除外情事存在，爰依該條例第2 條第1 項第3 款
    規定，減其上開宣告刑期2 分之1 ，並就被告乙○○減刑後
    之刑，依其資力、職業及社會地位等節，諭知易科罰金之折
    算標準。扣案之灰面鷲屍體6 隻，為被告宰殺保育類野生動
    物之產製品（屍體為產製品見野生動物保育法第3 條第6 款
    ），應依野生動物保育法第52條第1 項之規定沒收之。
貳、無罪部分：
一、公訴意旨略以：被告甲○○與乙○○基於共同獵捕保育類野
    生動物灰面鷲之犯意，於民國95年10月16日晚間18時至20時
    50分之間，在屏東縣滿州鄉里德山區，利用過境之保育類野
    生動物灰面鵟鷹於夜間棲息在里德山區樹上之習性，由甲○○持具可發射鋼珠之槍枝（未扣案），射擊灰面鷲而非法獵
    捕，乙○○則於山區路口擔任把風示警工作，事後甲○○並
    將其中獵得之灰面鷲6 隻交由乙○○帶回宰殺食用。於同日
    晚間23時15分左右，警方於前往里德山區○○○○○里○○
    區○○路段發現騎機車之乙○○形跡可疑而將其欄下，並在
    其所騎車號ATV-533 機車上查獲已死亡的灰面鷲6 隻。嗣後
    再循乙○○通聯紀錄內容而發現甲○○涉案，經搜索其住處
    後，查扣鋼珠115 顆，因認被告甲○○、乙○○共同涉犯槍
    砲彈藥刀械管制條例第8 條第4 項之非法持有槍枝罪等語。
二、按犯罪事實應依證據認定之，無證據不得認定犯罪事實；又
    不能證明被告犯罪或其行為不罰者，應諭知無罪之判決，刑
    事訴訟法第154 條第2 項第301 條第1 項分別定有明文。
    次按犯罪事實應依證據認定之，所謂證據，須適於為被告犯
    罪事實之證明者，始得採為斷罪資料。」、「認定犯罪事實
    所憑之證據，雖不以直接證據為限，間接證據亦包括在內；
    然而無論直接或間接證據，其為訴訟上之證明，須於通常一
    般之人均不致有所懷疑，而得確信其為真實之程度者，始得
    據為有罪之認定；又認定不利於被告之事實，須依積極證據
    ，苟積極證據不足為不利於被告事實之認定時，即應為有利
    於被告之認定，更不必有何有利之證據，此有最高法院53年
    度台上字第2750號、76年度台上字第4986號、30年度上字第
    816 號判例可供參酌。況刑事訴訟法第161 條已於91年2 月
    8 日修正公布，其第1 項規定：檢察官就被告犯罪事實，應
    負舉證責任，並指出證明之方法。因此，檢察官對於起訴之
    犯罪事實，應負提出證據及說服之實質舉證責任。倘其所提
    出之證據，不足為被告有罪之積極證明，或其指出證明之方
    法，無從說服法院以形成被告有罪之心證，基於無罪推定之
    原則，自應為被告無罪判決之諭知，最高法院92年度台上字
    第128 號判例亦明揭此旨。準此，刑事訴訟制度受「倘有懷
    疑，則從被告之利益為解釋」、「被告應被推定為無罪」原
    則所支配，故得為訴訟上證明者，無論為直接或間接證據，
    須客觀上於吾人一般社會生活經驗均不致有所懷疑，而達於
    確信之程度者，且除認定被告犯罪之外，無從本於同一事證
    為其他有利於被告之合理推斷，始可以之為不利之認定，倘
    其證明尚未達於確信之程度，而有合理可疑存在時，即難據
    為被告有罪之認定。
三、本件檢察官認被告甲○○、乙○○涉有未經許可持有具殺傷
    槍枝之犯行，無非係以(一)被告乙○○於偵訊時之自白；(二)扣
    案之6 隻灰面鷲屍體；(三)查扣之鋼珠115 顆為主要依據，訊
    據被告2 人均否認有非法持有槍枝之犯行，被告甲○○辯稱
    ，其並未有持槍去獵捕灰面鷲；被告乙○○辯稱：伊只是擔
    任把風的工作，並未持槍等語。
四、經查：
  (一)被告乙○○雖於95年11月17日偵訊中證稱，被告甲○○係持
    槍射殺扣案之灰面鷲等語，但並未證述其係於何時見到甲○○持有何種槍枝，衡諸其嗣後於本院審理中之證述，其並未
    見到甲○○持有槍枝等語，可知其前所稱甲○○有持槍等語
    ，應係推測之詞，尚難以其於偵查中所為之前開正詞，而為
    認定被告甲○○曾持有殺傷力槍枝之依據。
  (二)按槍砲彈藥刀械管制條例第4 條第1 項第1 款規定之槍砲，
    係指具有殺傷力之各式槍砲而言。又槍枝殺傷力之標準，係
    在最具威力的適當距離，以彈丸可穿入人體皮肉層之動能為
    基準。亦即如其機械性能良好，於裝填子彈適當（即裝填底
    火、適量火藥及金屬彈丸等使成為適合個案槍枝擊發，構成
    完整之土造子彈），其最具威力之發射動能，達20焦耳／平
    方公分以上，即足以穿入人體皮肉層，而得認具有殺傷力（
    最高法院95年度台上字第45、2966號、97年度台上字第314
    號判決參照）。
  (三)本件公訴人所指被告甲○○用以獵捕灰面鷲之槍枝並未扣案
    ，雖然上述6 隻灰面鷲係被鋼珠所射死，但並無事證可證明
    鋼珠確係由槍枝所射出，故尚難僅以上述6 隻灰面鷲係被鋼
    珠所射死而推論認定被告甲○○持有槍枝，再者，依卷附中
    央警察大學97年5 月13日校鑑字第0970002727號函所示：「
    本案需根據射擊距離、射創程度、受創不為皮肉及羽毛狀況
    等資料及以相同之鳥體實際試射，並測量彈丸射速，才可計
    算出射擊彈丸之動能。本案缺乏前述資料，且無法進行試射
    ，故無法判定射擊彈丸是否具備對人體殺傷力之動能。」，
    亦即尚無從以彈丸射穿灰面鷲之身體，即認該彈丸或該槍枝
    所射出之彈丸即當然可以射穿人體皮肉層，而認為擊發該彈
    丸之槍枝具有殺傷力，故從而可知縱認被告甲○○係以槍枝
    射殺灰面鷲犯案，但亦無從證明該槍枝是否具有殺傷力，故
    綜上所述，本件既然並未查扣到槍枝，且無法從卷附之資料
    證明該槍枝具有殺傷力，則被告2 人之犯行即屬不能證明，
    依上開說明自應諭知無罪。
據上論斷，應依刑事訴訟法第299 條第1 項前段、第301 條第1
項，野生動物保育法第41條第1 項第1 款、第18條第1 項第1 款
、第52條第1 項，刑法第11條前段、第28條、第41條第1 項前段
，中華民國九十六年罪犯減刑條例第2 條第1 項第3 款、第7 條
、第9 條，判決如主文。
本案經檢察官李賜隆到庭執行職務。
中    華    民    國    97    年    7     月    15    日
                  刑事第四庭  審判長法  官  莊鎮遠
                                    法  官  王以齊
                                    法  官  王炳人
以上正本證明與原本無異。
如不服本判決應於收受本判決送達後十日內向本院提出上訴書狀，
其未敘述上訴理由者，並得於提起上訴後十日內向本院補提理由
書狀（均須按他造當事人之人數附繕本）「切勿逕送上級法院」
中    華    民    國    97    年    7     月    18    日
                                    書記官  潘豐益
附錄本判決論罪科刑法條全文
野生動物保育法第41條第1項第1款
有下列情形之一，處 6 月以上 5 年以下有期徒刑，得併科新臺
幣 20 萬元以上 100 萬元以下罰金：
一、未具第 18 條第 1 項第 1 款之條件，獵捕、宰殺保育類野
生動物者。
野生動物保育法第18條第1項第1款
保育類野生動物應予保育，不得騷擾、虐待、獵捕、宰殺或為其
他利用。但有下列情形之一，不在此限：
一  族群量逾越環境容許量者。
二  基於學術研究或教育目的，經中央主管機關許可者。
前項第 1 款保育類野生動物之利用，應先經地方主管機關許可；
其可利用之種類、地點、範圍及利用數量、期間與方式，由中央
主管機關公告之。
前二項申請之程序、費用及其他有關事項，由中央主管機關定之。
野生動物保育法第52條第1項
犯第 40 條、第 41 條、第 42 條或第 43 條第 3 項之罪，查獲
之保育類野生動物得沒收之；查獲之保育類野生動物產製品及供
犯罪所用之獵具、藥品、器具，沒收之。


司法院資訊處製作；財團法人民間司法改革基金會備份。
